臺灣高等法院臺中分院刑事判決　　　99年度交上易字第1595號
上　訴　人
即　被　告　董萬府
選任辯護人　黃建雄律師
　　　　　　江順雄律師
　　　　　　黃進祥律師
上列上訴人因過失致死案件，不服臺灣彰化地方法院99年度交易
字第219號中華民國99年10月20日第一審判決（起訴案號：臺灣
彰化地方法院檢察署99年度偵字第3791號、99年度調偵字第476
號），提起上訴，本院判決如下：
    主  文
原判決撤銷。
董萬府因過失致人於死，處有期徒刑陸月，如易科罰金，以新臺
幣壹仟元折算壹日。
    犯罪事實
一、董萬府於民國（下同）99年1月28日上午8時14分許，騎乘車
    牌號碼FR6-426號重型機車，欲從彰化縣二水鄉○○路19號
    彰化縣二水鄉衛生所前，由西往東方向斜穿橫越過圳路至過
    圳路25號與27號夾巷時，本應禮讓車道上行進中之車輛先行
    ，而依當時天候晴、日間自然光、路面乾燥、路面無缺陷、
    無障礙物及視距良好等情形，依其智識、能力並無不能注意
    之情事，竟疏未注意，適有劉錫源騎乘車牌號碼J7H-163號
    重型機車沿過圳路由北往南方向行駛，亦疏未注意車前狀況
    ，董萬府騎乘之牌號碼FR6-426號重型機車車首左前方處與
    劉錫源騎乘車牌號碼J7H-163號重型機車車首處發生碰撞，
    致劉錫源、董萬府均人車倒地受有傷害，劉錫源即受有顱腦
    損傷、顱內出血但未有明顯症狀，經送往彰化縣田中鎮仁和
    醫院就醫後，返回彰化縣警察局田中分局二水分駐所，於同
    日上午10時30分許經彰化縣二水鄉調解委員會調解委員蔡美
    玲製作調解筆錄，雙方互不請求損害賠償後，劉錫源即騎乘
    上開機車返家，於同日上午11時30分許，劉錫源向家人表示
    頭暈後進房睡覺，迨至同日中午12時許，劉錫源因嘔吐而緊
    急送往財團法人彰化基督教醫院就醫，因右側硬腦膜下出血
    緊急進行開顱手術，至同年2月1日上午10時46分許，在彰化
    縣埤頭鄉○○村○○路○段937號自宅因顱腦損傷、顱內出血
    而不治死亡。而董萬府於本件交通事故發生時，停留在肇事
    現場等候員警處理，且在員警謝永和到場處理時，主動陳明
    其係肇事機車駕駛，自首而接受裁判。
二、案經劉錫源之父劉萬龍訴由彰化縣警察局田中分局報告及臺
    灣彰化地方法院檢察署檢察官相驗後自動簽分偵查起訴。
    理    由
一、證據能力：
  (一)按現行刑事訴訟法關於「鑑定」之規定，除選任自然人充當
    鑑定人外，另設有囑託機關鑑定制度。依同法第一百九十八
    條、第二百零八條之規定，不論鑑定人或鑑定機關、團體，
    固均應由法院、審判長、受命法官或檢察官視具體個案之需
    要而為選任、囑託，並依第二百零六條之規定，提出言詞或
    書面報告，始符合同法第一百五十九條第一項所定得作為證
    據之「法律有規定」之情形，否則所為之鑑定，仍屬傳聞證
    據（最高法院96年度臺上字第2860、6842號判決要旨參照）
    。卷附之臺灣省彰化縣區車輛行車事故鑑定委員會彰化縣區
    990126號鑑定意見書1份及臺灣省車輛行車事故覆議定委員
    會覆議字第0996201987號函1件，為檢察官視具體個案之需
    要而囑託機關鑑定，鑑定機關並提出書面報告，符合刑事訴
    訟法第198條、第206條、第208條之規定，依上開法條及最
    高法院判決意旨，自有證據能力。另臺灣彰化地方法院檢察
    署檢驗報告書、相驗屍體證明書、係該署檢察官及法醫師執
    行屍體相驗公務所出具之書面報告，屬刑事訴訟法第206條
    之鑑定報告，亦有證據能力。
  (二)仁和醫院就醫紀錄、財團法人彰化基督教醫院非病死者司法
    相驗病歷摘要1份從事診療業務之醫師於通常業務過程中所
    製作之病歷紀錄文書及其所轉錄之文書，無偽造之動機，並
    無不可信之情況，依刑事訴訟法第159條之4第2項規定有證
    據能力。
  (三)卷附之現場照，係透過攝影機、相機拍攝後經播放、洗印所
    得，均非供述證據，不含有人對現實情形的知覺、記憶，在
    表現時經常可能發生的錯誤（如知覺的不準確、誤差及記憶
    隨時間推移而發生的變化），並無傳聞法則之適用，其取得
    並無不當，與本案犯罪事實具有關聯性，經本院依法調查提
    示，有證據能力。
  (四)按刑事訴訟法第159條之5規定：「被告以外之人於審判外之
    陳述，雖不符前四條之規定，而經當事人於審判程序同意作
    為證據，法院審酌該言詞陳述或書面陳述作成時之情況，認
    為適當者，亦得為證據。當事人、代理人或辯護人於法院調
    查證據時，知有第159條第1項不得為證據之情形，而未於言
    詞辯論終結前聲明異議者，視為有前項之同意。」，其立法
    意旨在於傳聞證據未經當事人之反對詰問予以核實，原則上
    先予排除，惟若當事人已放棄詰問或未聲明異議，基於證據
    資料愈豐富，愈有助於真實發現之理念，且強化言詞辯論原
    則，法院自可承認該傳聞證據例外擁有證據能力。經查，本
    案下列使用之道路交通事故現場圖、道路交通事故調查報告
    表(一)(二)各1紙、證人蔡美玲、劉萬龍、劉瓊淑於警詢陳述，
    性質上均屬傳聞證據，惟檢察官、被告於本院審理時均無異
    議，本院審酌上開言詞陳述或書面陳述作成時之情況，均無
    何不當，認得為本案之證據，依上開規定，有證據能力。
二、訊據上訴人即被告董萬府（下稱被告）固坦承於上開、地騎
    乘車牌號碼FR6-426號重型機車與被害人劉錫源（下稱被害
    人）所騎乘之車牌號碼J7H-163號重型機發生碰撞之事實，
    惟矢口否認涉有過失致人於死之犯行，辯稱：其就本件交通
    事故並無過失，其遭被害人追撞，其行為與被害人死亡並無
    因果關係；被害人於事故後，經送往彰化縣田中鎮仁和醫院
    就醫，並未發覺有何頭部受傷之情形，且迄其與被害人返回
    彰化縣警察局田中分局二水分駐所達成調解時，被害人無異
    狀，故將嗣後害人所生任何意外，均歸責於上開交通事故，
    實有不公，被害人亦有可能於返家途中發生騎乘機車跌撞之
    事故致生死亡之結果云云。經查：
  (一)被告與被害人確有於上開時地各騎乘機車發生碰撞一節，為
    被告所是認，並有道路交通事故現場圖（所載發生時間誤植
    為1月29日）、道路交通事故調查報告表(一)(二)各1紙（見99年
    年度偵字第3791號卷第20至22頁）、現場及車損照片15幀（
    見同上卷第30至37頁）在卷可稽。
  (二)被害人於99年1月28日下午1時16分至財團法人彰化基督教醫
    院就醫，於99年2月1日上午10時46分因顱腦損傷、顱內出血
    而不治死亡等情，業經臺灣彰化地方法院檢察署檢察官督同
    檢驗員相驗屬實，製有相驗筆錄、相驗屍體證明書、檢驗報
    告書各1份（見99年度相字第72號第33頁、第36至43頁）在
    卷可憑，並有財團法人彰化基督教醫院非病死者司法相驗病
    歷摘要1份（同上卷第29頁）在卷可憑。
  (三)被告雖辯以其遭被害人自後追撞，本件交通事故其並無過失
    云云。惟按行車起駛前應注意前後左右有無障礙或車輛行人
    ，並應讓行進中之車輛行人優先通行，道路交通安全規則第
    89條第1項第6款分別訂有明文，被告身為駕駛人且具有相當
    之駕駛執照，對上開交通安全規定自有注意義務。查：
  (1)被告於警詢時辯稱：「我從二水衛生所（過圳路19號）前剛
    起步由西向東方向欲橫越過圳路到對面巷子（過圳路25與27
    號夾巷），我已騎逾過圳路中心點時，被劉錫源騎J7H-163
    號重機車（沿過圳路由北向南行駛）自後追撞」、「（問：
    當時劉錫源騎J7H-163號重機車撞到你車子何部位？）當時
    因我倒地，所以我不記得了」、「（問：你於幾公尺前發現
    劉錫源騎J7H-163號重機車？）我沒有看到劉錫源騎J7H-163
    號重機車，但我有聽到劉錫源按喇叭的聲音」、「我因被自
    後追撞，以無法採取閃避措施」、「．．．．我機車左前面
    板有破損，劉錫源的機車前車頭菜籃子凹陷及前面板破損」
    、「機車本來倒在路中，警方到達現場前，機車已被牽起來
    ，不是當時的樣子」（99年1月30日警詢筆錄，見99年度偵
    字第3791號卷第6頁至7頁）；繼辯稱：「當時我從二水衛生
    所旁騎乘FR6-426號重型機車，行駛過圳路，由西向東行駛
    ，欲橫越過圳路進入對面巷子（過圳路25與27號夾巷內）時
    ，遭劉錫源騎乘J7H-163號重機車碰撞我車後。」（99年2月
    1日警詢筆錄，見99年度偵字第3791號卷第16頁反面）；復
    於偵查中辯稱：「我是騎乘車牌號碼FR6-426號重機車，從
    二水鄉○○路19號衛生所驗完血後，起步由西向東方向騎乘
    ，欲橫越至過圳路25與27號間之夾巷．．．，我已騎逾過圳
    路中心點時，不慎被對方劉錫源所騎乘沿二水鄉○○路由北
    往南方向騎乘之車牌號碼J7H-163號機車發碰撞，是對方由
    後來撞到我的機車，致雙方人車倒地」云云（見99年度偵字
    第2161號第6頁）。繼於本院審理中辯稱：其機車是右前方
    被撞，就是照片顯示之處，機車左側倒下云云（見本院卷第
    33頁反面），另被告辯護人迭辯護稱被告駕駛機車之右前方
    處係碰撞處云云，並提出被告機車右前方有被害人機車車色
    之紅色擦痕照片為憑。然證人即現場處理員警謝永和於原審
    證稱：卷附道路交通事故現場圖由其繪製，雙方當事人行向
    之記載均依當事人自己陳述寫的，被告於筆錄所稱之行向亦
    係依被告本人陳述記載，處理時雙方對雙方行向現場圖之內
    容並無爭執等語（見原審卷第64、65頁）。依上開道路交通
    事故現場圖記載所示，被告機車係由過圳路19號起步欲至過
    圳路25與27號夾巷，經肇事地點時，被害人機車沿過圳路由
    北向南行駛，雙方均有受傷；被告機車刮地痕1.9公尺，被
    害人機車刮地痕0.9公尺等情，有該道路交通事故現場圖（
    見99年度偵字第3791號卷第20頁）可憑。而被告於警詢時辯
    稱其遭被害人自後追撞、被害人機車碰撞其車後；於偵查中
    辯稱對方由後來撞到其的機車云云，姑不論被告所辯是否真
    實，然就被告於本院審理中所辯及辯護人所稱被告機車右前
    方遭被害人撞及云云，顯與被告所辯遭自後追撞車後一節不
    符。況被告係由西向東方向欲橫越過圳路，而被害人機車係
    由北向南沿過圳路由北向南行駛，被害人機車應係自被告左
    方前來，以渠等各自行向觀之，衡情碰撞時撞擊點當不可能
    為被告機車之右前方，再佐以現場車損照片，被告機車係右
    前面板處破損，另被害人機車係車頭菜籃及前面板損壞（見
    99年度偵字第3791號卷第34頁、36頁），足徵被告之機車之
    左側接近前輪處與被害人機車之前方，應係二車之碰撞之處
    ，應堪認定。被告所辯其係遭自後追撞其車後云云，復辯以
    其機車係右前方遭碰撞云云，顯與事實不符。被告及辯護人
    所稱其機車前面板右側有紅漆云云，未足認與本件事故雙方
    車輛行向及碰撞處有何關連。
  (2)被告復辯以彰化縣二水鄉調解委員蔡美玲進行調解時，被告
    陳述車禍過程係被害人自後追撞，被害人當場並無反對意見
    ，雙方又無條件處理，所以聲請人才填被告，顯見本件交通
    事故確係被害人自後追撞被告云云，惟證人蔡美玲於警詢時
    稱：警方請其調解，被告敘述車禍過程是被害人騎機車自後
    追撞，被害人並無否定意見，雙方表示欲無條件處理，所以
    聲請人才寫被告云云（見99年度偵字第3791號卷第5頁反面
    ），復於本院審理中證稱：據雙方與警員所述，因為只是擦
    傷，已經和解，所以要其過去寫和解書；被告說被害人撞到
    他，他的手腳受傷，救護車載到仁和醫院去，是全部處理好
    之後，由警員打電話給其，請其幫渠等和解，如何協商其不
    清楚，在其面前，被告夫妻說被害人是出外人，不要為難他
    ，自己包紮上藥就好了，當天是救護車載到醫院去的，事後
    是被告說擦傷、自己抹藥就好了；被害人好像不是二水人，
    是埤頭人；當時被告這樣說，被害人沒有意見，他很少說話
    ；其看到被害人的小指有包紮；當時看起來是很單純的擦撞
    案件；因為這個只是小案件，因為警察說被害人還要騎機車
    到竹山的指南宮，他們怕被害人有沒有驚嚇到，說不要再騎
    機車到竹山去，警員也有說要不要打電話請家屬過來載被害
    人，也說不要；被害人離開時表現沒有異常；其於彰化縣警
    察局田中分局二水分駐所內所做的談話筆錄與事實相符；因
    為車禍的過程是警員與被告敘述給其聽的，其到的當時，他
    們就已經講好，就等著其去寫和解書，被害人沒有表示意見
    ，因為沒有賠償的問題，所以被害人沒有表示任何意見；其
    只看到手的小指有包紮，白白的，應該是紗布，被害人穿著
    長袖的衣服，沒有看到腳有受傷；大部分是警員說的，其也
    有問被告、被害人；大概是先問被告機車擦撞的、不是汽車
    ，被告說是被害人從後面撞到他，以致於他跌倒、整個躺下
    去，大概是這樣，因為那只是小擦傷，當時覺得是很單純的
    交通事故，因為警員已經有跟其講過了；其問被害人他沒有
    意見，不怎麼說話，其對他很有印象，就是他不怎麼說話，
    他急著要走，其有請他待筆錄及和解書寫完，雙方看過，還
    要蓋章；其問被告的時候，被害人坐在我旁邊，他都沈默，
    沒有說話，沒有贊成、反對的意見；其有問被告，才知道調
    解書要怎麼寫，其有問被告夫妻兩人，他們認為只是外傷、
    擦傷，不向被害人追究，被害人還是沒有意見，他只有說好
    而已，其他就不怎麼說話；被害人也沒有要追究被告，其有
    問他要不要緊，他就是有點動作，但是不怎麼說話，他就是
    急著要走；通常其製作調解書的時候，會以申請人是受害者
    來寫，覺得這樣文字上比較好處理；其認為被告就是被害人
    而已；其看到被告手腳受傷，沒有看到什麼樣的傷，因為有
    包紮，但是他沒有要求賠償，所以就這樣和解；有看到被害
    人小指受傷，不知道是哪一支手，有壹個白白的，應該是紗
    布包紮；警員有對其說被告是被害人，有說誰撞到誰，這樣
    才有辦法下筆；警員有告訴其被害人撞到被告；在場雙方家
    屬有被告的太太在場，她與被告說，好像是外傷而已，不用
    對對方要求，所以其有向被害人說，他們夫妻有肚量，不向
    你要求云云（見本院卷第124至127頁）。證人即員警謝永和
    於本院審理中證稱：其到現場處理的時候，被告有坐上救護
    車送醫，被害人堅持不要就醫，渠等勸說後用巡邏車，載被
    害人到田中仁和醫院；之後他們到院後，其就不清楚了，其
    在那裡等，那時候被告就醫完畢在那邊，等到他們兩人都就
    醫完畢後，就用巡邏車載被告、被害人回到二水分駐所，他
    們在途中有交談，但其沒有注意聽，到了二水分駐所，被告
    、被害人委託其叫二水的調解委員會，要寫和解書；其撥打
    證人蔡美玲的手機，請她過來二水分駐所；因為當時被害人
    急著要走，證人蔡美玲住在二水分駐所附近，其決定找蔡美
    玲調解委員，是因為她住的最近；調解過程其沒有向證人蔡
    美玲說明案情，因為當時又有接到勤務，另外去處理事故，
    調解的過程亦無在場，當時調解委員到的時候，其拿雙方年
    籍資料給蔡美玲，就去處理勤務中心通報的事件，那時候還
    沒有製作相關的資料；其只是告訴證人蔡美玲年籍資料，跟
    她說明大概的情形，其出去的時候，被告、被害人在跟蔡美
    玲說；他們如何調解的過程就不知道了；其有說被告及被害
    人的行進方向，沒有說誰撞到誰；只說兩人是擦撞等語（見
    本院卷第127頁反面至第129頁）。證人蔡美玲雖證稱被告及
    員警均陳明事發經過係被害人追撞被告云云，惟其調解筆錄
    記載事由為：於99年1月28日上午8時14分聲請人董萬府駕機
    車FR6-426與對造人劉錫源駕機車J7H-163號於二水衛生所前
    發生擦撞，以致於聲請人身體多處擦傷云云（見彰化縣二水
    鄉調解委員會調解筆錄，本院卷第68頁），並無記載被害人
    自後追撞被告之情事，且證人謝永和亦證稱並未向證人蔡美
    玲說明案情，僅交付年籍資料及說明大概情形，並說明擦撞
    ，惟未說明誰撞到誰一節，核與上開調解筆錄內容相符。固
    以證人蔡美玲陳明並不認識雙方，且係證人謝永和請其前來
    調解，另證人謝永和亦證稱因證人蔡美玲距二水分駐所最近
    ，因此決定請其調解等情，證人蔡美玲偶獲通知前來調解，
    當無虛偽陳述之動機，惟就渠等二人就此部分證述，參諸上
    開調解筆錄之記載，當以證人謝永和所述較為可採。又證人
    蔡美玲、謝永和二人均明確結證是日被害人急欲離去之事實
    ，且依證人蔡美玲所述，被害人於是日沈默寡言，有關調解
    委員詢問車禍雙方當事人詢問事發經過均係被告發言，被告
    之妻猶有在場，僅見被害人在場沈默、無意見及亟待離去等
    情，足徵調解現場陳述過程均由被告積極發言，而被害人在
    當時既急欲離去，且雙方復已無條件和解，互不請求，就被
    告如何向證人蔡美玲說明事經過，衡情被害人當無掛懷在意
    ，其現場就被告所述縱未另為反對之表示，亦不足認定被害
    人確有自後追撞被告之事實。
  (3)又被告於警詢時辯以交通事故發生時係其從二水衛生所（過
    圳路19號）前剛起步由西向東方向欲橫越過圳路到對面巷子
    （過圳路25與27號夾巷），已騎逾過圳路中心點時；未看到
    被害人機車、但有聽到按喇叭的聲音、機車本來倒在路中，
    警方到達現場前，機車已被牽起等情，已如前述，參以過圳
    路僅路寬5.8公尺，被告所騎乘機車倒地後之刮地痕長1.9公
    尺，起點距路旁白線1.7公尺，終點距白線1.3公尺；另被害
    人機車倒地後刮地痕0.9公尺，起點距路旁白線0.8公尺，終
    點距白線0.7公尺，上開二刮地痕均呈西北─東南方向，被
    害人機車刮地痕在被告機車刮地痕南方，依比例尺觀之約2
    公尺距離，顯見二車撞擊後非立即倒地，而係因慣性作用向
    前後各自倒地後滑行，參以過圳路路寬5.8公尺，中心點約
    距路旁白線2.9公尺，而被告機車刮地痕距路旁白線1.7公尺
    ，顯示2車發生碰撞地點，係接近過圳路中心處，而過圳路
    並無車道劃分、無分向設施（見道路交通事故調查報告表(一)
    ，99偵字第3791號卷第21頁），堪認本件車禍係因被告駕駛
    車牌號碼FR6-426號重型機車由二水鄉衛生所（即屬由路邊
    起駛）斜穿橫越車道，未禮讓正在車道上行進而由被害人所
    駕駛之車牌號碼J7H-163號重型機車先行，而貿然前行，致
    與亦疏未注意車前狀況，而由被害人所騎乘車牌號碼J7H-16
    3號重型機車發生碰撞所致。又依上開交通事故調查報告表
    (一)所載，本件肇事時天候為晴天，有日間自然光線，路面乾
    燥無缺陷，又無障礙物，視距良好，並無不能注意之情形，
    而被害人與被告機車碰撞處分係車前與被告機車左前處，亦
    如前述，顯見被告竟疏未注意而於路邊起駛斜穿越車道時，
    未禮讓正在車道上行進，而貿然前行，致生本件車禍，其駕
    駛之行為確有過失。而被害人未注意車前狀況，亦有過失甚
    明。
  (4)再本件車禍經送臺灣省彰化縣區車輛行車事故鑑定委員會、
    臺灣省車輛行車事故覆議定委員會鑑驗，結果亦同此見解，
    認「一、董萬府駕駛重機，由路邊起駛斜穿道路時，未注意
    讓車道行進中之車輛先行為肇事主因。二、劉錫源駕駛重機
    車，未充分注意車前狀況，為肇事次因。」，有臺灣省彰化
    縣區車輛行車事故鑑定委員會彰化縣區990126號鑑定意見書
    1份及臺灣省車輛行車事故覆議定委員會覆議字第09962019
    87號函1件在卷可參。是益徵被告之上開駕駛機車行為確有
    過失，而被害人就本件車禍之發生，雖亦有疏失，但仍無解
    被告董萬府之過失責任。辯護人雖以上開鑑定均未參考被告
    機車前面板右側有紅漆云云，然上開紅漆均未足認與本件事
    故雙方行向及碰撞處有何關連，亦如前述，尚不足為有利被
    告之認定，上開鑑定未參考上情，亦難認有何違誤之處，併
    此敘明。
  (四)被告復辯稱被害人之死亡與其行為無因果關係，復辯稱因果
    關係中斷云云，惟查：
  (1)證人即被害人之父劉萬龍於原審具結證稱：其於當日約12時
    許在花蓮接獲其妻電話，其子即被害人不舒服，回去睡覺，
    當日下午其子去開刀，隔天渠等就去二水報案；只要沒下雨
    ，被害人都會騎機車至二水賣刮刮樂彩券；除二、三年前一
    次騎機車跌倒外，就只有本件車禍而已等語（見原審卷第66
    頁正反面）；另證人即被害人之姐劉瓊淑於原審證稱：中午
    12 時多許，在其家中一名友人打電話到其工作之圖書館告
    知其哥哥（即被害人）身體不舒服，請其趕快回家，其回到
    家前被害人已經暈倒，之前的事其不知道；在手術過程中，
    其整理被害人東西時，才發現被害人有與被告寫和解書，經
    詢問醫院才知道有與他人發生車禍；被害人寫完和解書就回
    家了，其確信被害人並未發生其他意外等語（見原審卷第76
    頁正、反面）。證人劉萬龍、劉瓊淑雖均係經告知才知悉上
    情，證人劉瓊淑就被害人寫完和解書就回家、確信被害人並
    無發生其他意外等情，除證人劉瓊淑返家後可確知被害人並
    無再受有受傷之情事，在此之前被害人有無另有受傷情雖係
    主觀認知推測之詞，然證人劉萬龍、劉瓊淑均係案發當日中
    午12 時許即得知被害人身體狀況有異送醫等情。
  (2)另自本件交通事故於99年1月28日上午8時14分發生後，經彰
    化縣警察局田中分局二水分駐所員警謝永和到場處理，員警
    並陪同被害人至仁和醫院就診再返回二水分駐所，復經彰化
    縣二水鄉調解委員會調解委員蔡美玲於二水分駐所內於99年
    1 月28日上午10時30分許製作筆解書前，在此期間被害人頭
    部當無再受外力撞擊之情形可言，而證人蔡美玲於本院審理
    中證稱：和解書是其寫的，是當場寫的，應該是10點半左右
    開始寫，結束至少要半小時以上，應該是一小時內結束等語
    ，而調解筆錄記載調解時間確係99年1月28日上午10時30分
    ，業經本院調閱上開調解案件卷影全卷屬實（見本院卷第65
    至74頁），嗣被害人返家後迄證人劉萬龍、劉瓊淑各於是日
    中午12時許接獲通知被害人身體不適暈倒等情，苟從寬對被
    告有利之認定，期間至多亦僅有約1小時30分鐘，就上開時
    段前、後被害人除與被告發生本件交通事故外，並無任何外
    力撞擊之情形，且就上開時段內，亦無任何證據可證被害人
    另發生意外，而證人劉萬龍於原審證稱如沒有下雨被害人均
    騎車前往二水販售彩券，僅二、三年前曾騎車跌倒等情，被
    害人長期騎乘機車，就騎乘機車並非生疏，僅曾有一次跌倒
    情形，無足認被害人騎乘機車容易發生自摔或肇事之情事。
    且被害人發生交通事故後至被害人不適送醫之時間甚為密接
    ，被害人上開傷勢與被告之行為間，殊難認無關連。
  (3)又證人即仁和醫院之醫師黃麗文於原審審理中證稱：「（問
    ：從病人劉錫源的主述，當時有無對他做斷層攝影或是Ｘ照
    相之診斷行為？）當時沒有，因為病人的對談及活動角度都
    是正常的。」「（問：一般醫學上所有的腦內受傷，是否在
    頭部外觀上就會有受傷的顯現？）不一定。」、「（問：你
    是從事那一科的醫師。）我是骨科醫師。」、「（問：問對
    於腦部外傷或內傷的判斷，是否比較不屬於你的專業範疇？
    ）是的」、「（問；本件醫療行為，劉錫源當時有無要求做
    進一步的檢查？）病人當時對答的狀況都很正常，也沒有暈
    吐情形，所以沒有再進一步檢查。」等語（見原審卷第61頁
    至62頁反面），顯見當時負責診治之醫師黃麗文並非專精腦
    部外科，且依證人主訴判斷，未再作進一步之斷層攝影或照
    射Ｘ光檢查，且證人黃麗文醫師亦證稱若有腦內受傷，不見
    得會在頭部外觀上就呈有受傷之情形，由此觀之，縱以仁和
    醫院99年7月14日仁字第566號函所附診斷記錄上未載有（98
    年1月28日）被害人有頭部外傷之記載，即遽認被害人確未
    有因本件車禍受有顱腦損傷、顱內出血之傷害。
  (4)再者，證人即財團法人彰化基督教醫院負責診治被害人之醫
    師楊育仁於原審審理中稱：「（問：當時為何研判劉錫源需
    要以開顱手術來治療？）一般來說，腦硬膜下出血，並且有
    腫塊血腫，腦壓升高的情形，所以需要緊急開顱。」、「（
    問：你方才所述的症狀，是否從外觀即可研判出來？）不一
    定。」、「（問：病患劉錫源的案例，於開顱後之狀況如何
    ？）腦內有血水及硬塊。」、「（問：本件劉錫源是否可以
    判斷是外傷所致？）可以。」、「（問：照開顱後血水及硬
    塊的情形，其形成的時間大約多久？不一定，但是本件因為
    血塊及血水，應該是急性的。」、「（問：所稱「急性」，
    醫學上是在幾個小時之內？）24小時內。」、「（問：依照
    劉錫源之身體狀況，你們醫院內的病歷是記載劉錫源有洗腎
    的情形？）是的。」、「（問：：若病人有腎功能缺陷的話
    ，對於本件開顱手術是否會有影響？）對於凝血會有影響，
    但是本件很難僅用這樣來評估，很難評估有直接關係。」、
    「（問：是否能由劉錫源顱內出血的情形來判斷一定是車禍
    事故所造成？）我沒有辦法判斷他受傷的來源。」「（問：
    劉錫源顱內有這樣的血塊及血水，是否可以判斷出係受到很
    嚴重的撞擊所致？）不見得。」、「（問：本件有無可能係
    因病患劉錫源長期洗腎，以致血管脆弱而出血？）是比較脆
    弱，但是是由外傷所造成。」、「（問：請審判長提示相驗
    卷第四十一頁之屍體正面圖，請問你有無看到頭部的2Ｘ2公
    分的擦傷及5Ｘ3公分二處擦傷？）我記不起來了。」、「（
    問：一般動腦部手術，都會剔光頭，那手術資料上，是否會
    記載病患的外傷情形？）不會，都是在急診時比較會記載。
    」、「（問：劉錫源剃光頭後，你有無記得劉錫源頭部有外
    傷？）不記得。」等語（見原審卷第62頁反面至第64頁）。
    證人楊育仁雖無法確認被害人係何原因造成顱內出血，惟明
    確證稱本件因為血塊及血水，應該是急性的，即24小時內，
    且係外傷造成等語，本件交通事故於上午8時14分許發生，
    證人楊育仁於是日下午為被害人進行開顱手術，顯見被害人
    於事故後24小時內發生顱內出血，而被害人本身於事故發生
    時未能意識及反應其所受傷勢，且證人黃麗文醫師於被害人
    就診之初未能查悉有何異狀，而處理員警謝永和於原審證稱
    並未注意到被害人有無身體不適、被害人意識清楚走出派出
    所、沒有異狀等情（見原審卷第65頁反面）、調解委員蔡美
    玲證稱：被害人離開時表現並無異常等情（見本院卷第125
    頁），均與醫學常理不悖。且財團法人彰化基督教醫院99年
    7月9日99彰基醫事字第099070039號函亦表示：「．．．二
    、依臨床評估，『頭部外傷』即指頭部遭受外來之傷害，該
    傷害可能為跌倒、撞擊等因素。三、『頭部外傷』可以造成
    肉眼可見的傷口，亦可能產生頭部無明顯之傷口；惟一般肉
    眼看不見之顱骨內，一個看似單純的頭部外傷可能已造成顱
    內（即腦部）嚴重傷害，如腦部挫傷、腦部出血等」，此足
    證被害人劉錫源於本件車禍後，雖於頭部於外觀上無明顯之
    外傷，然亦可造成嚴重之顱內出血。又被害人劉錫源於本件
    車禍發生時，人車均倒地，且參照現場照片，有機車倒地後
    刮地之痕跡約0.9公尺（參見道路交通事故現場圖及現場照
    片），足見被害人確因力道非小之外力碰撞而生倒地之結果
    ，此對照上開函文所述，益徵被害人因本件車禍而人車倒地
    ，因之受顱腦損傷、顱內出血死亡等情，堪可認定。
  (5)又依檢驗報告標示被害人頂部5×3公分擦傷，有臺灣彰化地
    方法院檢察署檢驗報告可佐（見相驗卷第41頁），上開部位
    在戴有安全帽及頭髮之情形未能目睹，亦與常情無違，另上
    開檢驗報告另標示被害人左顴部有2×2公分擦傷痂皮脫落云
    云，惟此就上開檢驗報告所附採證照片（見相驗卷第43頁）
    ，係被害人左顴部有一白色斑點，尚難認係受有何傷害，是
    縱認事後被害人頂部5×3公分擦傷、左顴部擦傷痂皮脫落等
    情，即推論被害人於本件交通事故後另有自行受傷之情事。
  (6)按所謂相當因果關係，係指依經驗法則，綜合行為當時所存
    在之一切事實，為客觀之事後審查，認為在一般情形下，有
    此環境、有此行為之同一條件，均可發生同一之結果者，則
    該條件即為發生結果之相當條件，行為與結果即有相當之因
    果關係。反之，若在一般情形下，有此同一條件存在，而依
    客觀之審查，認為不必皆發生此結果者，則該條件與結果不
    相當，不過為偶然之事實而已，其行為與結果間即無相當因
    果關係，最高法院76年台上字第192號判例可資參照。是行
    為人之行為與結果之發生有無相當因果關係，應就行為當時
    所存在之一切事實為客觀之事後審查，此即我國實務及多數
    學者所採取之所謂「相當因果關係理論」。再就採取相當因
    果關係之理論，在判斷是否「相當」時，立基於條件因果關
    係的判斷，應先判斷是否有所謂「因果關係超越」之情形，
    亦即每個條件必須自始繼續作用至結果發生，始得作為結果
    之原因，假若第一個條件（原因）尚未對於結果發生作用，
    或發生作用前，因有另外其他條件（原因）的介入，而「迅
    速單獨」造成具體結果，此其後介入之獨立條件（原因）與
    具體的結果形成間，具有「超越之因果關係」，使得第一個
    條件（原因）與最終結果間欠缺因果關係，即所謂「因果關
    係中斷」說。惟從條件說的立場，每個原因都可能發生結果
    ，所以無法否定其間的因果關係存在，自不能謂因果關係有
    「中斷」之可能，故學者多不採取此種因果關係中斷的說法
    ，而以因果關係超越的說法取代之。換言之，最終結果因為
    係其他原因所獨立造成者，而有超越之因果，與前述「反常
    的因果歷程」概念類似，在客觀上無法歸責予形成第一個條
    件（原因）的行為人。惟此仍須是「獨立」造成結果，始有
    因果關係超越之問題。被害人與被告2人騎乘機車碰撞發生
    交通事故，被害人雖無明顯外傷，且經送至仁和醫院檢查，
    認無大礙即與被告返回彰化縣警察局田中分局二水分駐所，
    並在調解委員蔡美玲製作調解筆錄互不請求後，被害人即行
    返家，旋因身體不適送至財團法人彰化基督教醫院進行開顱
    手術，嗣因顱腦損傷、顱內出血而不治死不治死亡，有關被
    害人上午發生交通事故迄下午送往財團法人彰化基督教醫院
    就醫，因顱內出血緊急進行開顱手術，均係同日密接發生之
    事，而被告所受傷害確係外力造成，當日被害人僅見與被告
    發生車禍撞擊，已如前述，而被害人就醫、該項手術並無證
    據可證有何明顯疏失之處，顯然被告對於被害人因本件車禍
    受傷致生死亡之結果間，並無超越之因果存在，在客觀上自
    應歸責於與被害人發生本件車禍且有過失之被告，應無疑義
    ，被告上開駕駛機車之過失行為，致被害人受傷而死亡，是
    被告之過失行車肇事行為，與被害人劉錫源之死亡結果間，
    具有相當因果關係至明。被告辯以被害人死亡並與其行為無
    因果關係，且因果關係中斷云云，並無可採。
  (五)綜上，被告上開所辯，顯係卸責之詞，不足採信。本件罪證
    明確，被告過失致死犯行，洵堪認定，應予依法論科。
三(一)核被告所為，係犯刑法第276條第1項之過失致人於死罪。被
    告於員警謝永和到場處理時坦承為肇事機車駕駛人一節，業
    據證人謝永和於本院審理中證述明確（見本院卷第128頁反
    面），被告於肇事後留在現場向到場處理之員警承認為肇事
    人，對於未發覺之罪自首而接受裁判，爰依刑法第62條前段
    規定減輕其刑。
  (二)原審認被告罪證明確予以論罪科刑，固非無見，惟查：(1)原
    審判決犯罪事實欄並未記載被告及被害人機車撞擊位置，尚
    有未洽。(2)復按自首後於審判中對其犯罪「事實」有所主張
    或辯解者，係被告辯護權之行使，不能僅據此之一端即謂被
    告無接受裁判意思之論據（最高法院84年度臺上字第829號
    判決意旨參照）。本案交通事故發生後，被告未逃離事場，
    且於警方到場後，主動表明其為肇事人，從此客觀而積極存
    在之事實觀之，足使警方能儘速查出嫌疑人而有利案情之釐
    清，且無再造成損害擴大之情事，尚不得以擬制方式，推論
    被告自首係有其他因素之考量，更不宜以被告於偵查、審理
    期間之辯解，即認其非出於內心悔悟、未減省司法資源，因
    而不予減刑，以致妨礙被告防禦權之行使。原審判決認被告
    於肇事後，固留於現場，而陳明係車牌號碼FR6-426號重型
    機車之駕駛者，惟於被害人發生死亡結果後，被告即否認犯
    行，故尚難以前開業已陳明係重型機車之駕駛者，即認符合
    自首一節，亦有未合。被告上訴意旨略以：被告並無過失，
    且無法證明被害人死亡與本件車禍有因果關係，且醫生疏未
    檢查，倘立即檢查並施以手術死亡結果即不會發生、被害人
    死亡係自己造成，不可歸責被告云云，俱無足採，已如前述
    ，被告上訴雖無理由，惟原判決既有上開違誤，自應由本院
    撤銷改判。
  (三)爰審酌被告之過失為本件交通事故之肇事主因，撞擊被害人
    劉錫源致被害人死亡，造成劉錫源家屬精神上莫大之傷痛，
    所生損害甚大，並考量被害人亦有過失，為肇事次因，而被
    告車禍迄今尚未與被害人家屬達成民事賠償、否認犯行之犯
    後態度等一切情狀，量處如主文所示之刑，並諭知易科罰金
    之折算標準。
  (四)又被告聲請調閱被害人通聯紀錄、函調被害人返家沿路攝影
    資料證明被害人離開二水分駐所是否有另發生車禍或意外云
    云，惟行動電話通信紀錄保存期限為6個月，被害人持用之
    0000000000號電話已逾上開期間，臺灣大哥大股份有限公司
    現行系統無法提供等情，有臺灣大哥大股份有限公司2011年
    1月18日法大字第100008392號書函可參（見本院卷第76頁）
    ，且彰化縣警察局各路口監視器儲存期限為20至30日，期滿
    自動覆蓋，欲調閱資料已無留存，無法提供等情，有彰化縣
    警察局100年1月11日彰警保字第1000001605號函可參（見本
    院卷第62頁），本院自無從調閱查證。另被告聲請調閱彰化
    基督教醫院99年1月28日被害人就醫時有攝影到之監視錄影
    帶，查證被害人另有傷勢，且有無衣服，倘未換衣服，衣服
    上有無車禍發生之痕跡云云，又聲請勘驗被害人及被告機車
    證明被害人係自後追撞被告云云，然有被害人就醫時有無更
    衣，均無足認與車容有何關連，且被告之辯護人亦就調查證
    據捨棄（見本院卷第129頁反面），又關於本件交通事故撞
    擊位置已甚明確，已如前述，且被告所辯遭被害人自後追撞
    車後一節，更與其所稱右前方遭撞一節不符，是就此部分亦
    無勘驗必要，併此敘明。
本案經檢察官張慧瓊到庭執行職務。
據上論斷，應依刑事訴訟法第369條第1項前段、第364條、第299
條第1項前段，刑法第276條第1項、第62條前段、第41條第1項前
段、第74條第1項第1款、第2項第3款，刑法施行法第1條第1項、
第2項前段，判決如主文。
中    華    民    國   100    年    4     月    26    日
          刑事第十庭      審判長法  官  江  錫  麟
                                法  官  周  瑞  芬
                                法  官  陳      葳
以上正本證明與原本無異。
不得上訴。
                                書記官  王  朔  姿
中    華    民    國   100    年    4     月    26    日